【裁判字號】    98,上易,199
【裁判日期】    980414
【裁判案由】    偽造文書
【裁判全文】
臺灣高等法院高雄分院刑事判決         98年度上易字第199號
上  訴  人  臺灣高雄地方法院檢察署檢察官
被      告  丙○○
被      告  甲○○
被      告  乙○○
上列上訴人因被告偽造文書案件，不服臺灣高雄地方法院97年度
易字第1308號中華民國98年2 月12日第一審判決（起訴案號：臺
灣高雄地方法院檢察署97年度偵字第12358 號），提起上訴，本
院判決如下：
    主  文
上訴駁回。
    理  由
一、公訴意旨略以：被告丙○○、甲○○、乙○○等3 人均任職
    於嘉賀保全股份有限公司（設高雄市三民區○○○路80號39
    樓之2 ，下稱嘉賀公司），而被告乙○○為該公司之人事人
    員，為從事業務之人，業務範圍包括辦理公司員工投保全民
    健康保險，且被告等3 人均明知依據全民健康保險法規定，
    雇主應為員工投保全民健康保險；亦均明知告訴人丁○○自
    民國96年8 月13日起至96年9 月22日任職於嘉賀公司。詎被
    告丙○○、甲○○、乙○○等3 人共同基於行使業務登載不
    實文書之犯意，由被告乙○○在其業務上作成之「全民健康
    保險第一、二、三類保險對象退保申報表」上，虛偽登載告
    訴人丁○○之國民身分證統一編號為「Ｚ000000000」及出生
    年月日為「54年04年09日」等資料，而由被告丙○○、甲○○2 人於96年10月9 日上午10時許，與告訴人丁○○在高雄
    市勞資關係協會（下稱勞協會）所召開之協處勞資爭議協調
    會上提出，足以生損害於告訴人丁○○及中央健康保險局高
    屏分局有關健保費之正確性。認被告等3 人共同觸犯刑法第
    215 條、第216 條之行使業務上登載不實文書罪嫌云云。
二、公訴意旨認被告等3 人共同觸犯刑法第215 條、第216 條之
    行使業務上登載不實文書罪，係以證人丁○○於偵查中之證
    述及中央健康保險局高屏分局96年11月9日 健保高承一字第
    0960044101號函、96年12月6 日健保高承一字第0960030494
    號函、97年1 月21日健保高政字第0970001331號函及全民健
    康保險投保單位（被保險人）欠費明細表、高雄市政府勞工
    局轉介勞資關係中介團體勞資爭議協調申請書、高雄市勞資
    關係協會協處勞資爭議協議書、告訴人丁○○之全民健康保
    險第一、二、三類保險對象退保申報表等為其論據。訊據被
    告等3 人固坦承於上開與告訴人丁○○在高雄市勞資關係協
    會所召開之協處勞資爭議協調會上，提出之退保申報表上被
    保險人之國民身分證統一編號及出生年月日資料，與告訴人
    丁○○之年籍不符之事實，惟均堅決否認共同行使業務上不
    實文書之犯行，被告丙○○辯稱：「我係嘉賀公司管理部之
    經理，因收到公司未替告訴人投保之申訴，方攜帶該退保申
    報表前往勞協會與告訴人協調，其並不知道該退保申報表資
    料是錯誤的，故無偽造文書的犯意」等語；被告甲○○辯稱
    ：「我係嘉賀公司之法務經理，處理法務案件，因收到公司
    未替告訴人投保之申訴，才在勞協會上提出該退保申報表，
    提出後才發現身分證字號與告訴人不同，當下就向協調會主
    席及告訴人表示願回去詳查，自始並不知該退保申報表上之
    資料是錯誤的，亦無偽造文書之犯意」等語；被告乙○○辯
    稱：「我在嘉賀公司係擔任人事助理工作，負責健保業務，
    於96年9 月份才進公司，故對該業務並不熟悉，該退保申報
    表係告訴人離職後其依公司留存之資料加以填寫並辦理退保
    ，嗣因丙○○、甲○○要與告訴人協調，方於該2 人之要求
    下，將上開退保申請表帶同前往協調會，並未發現資料是錯
    誤的，故無偽造文書的犯意」等語。
三、按犯罪事實應依證據認定之，無證據不得認定犯罪事實；又
    不能證明被告犯罪者，應諭知無罪之判決；刑事訴訟法第15
    4 條第2 項、第301 條第1 項分別定有明文。又按刑事訴訟
    法上所謂認定犯罪事實之證據，係指足以認定被告確有犯罪
    行為之積極證據而言，如未能發現相當證據或證據不足以證
    明，自不能以推測或擬制之方法，以為裁判基礎，最高法院
    29年上字第3105號及40年台上字第86號分別著有判例可資參
    照。而認定不利於被告之事實，須依積極證據，茍積極證據
    不足為不利被告之認定時，即應為有利於被告之認定，更不
    必有何有利之證據；又認定犯罪事實所憑之證據，雖不以直
    接證據為限，間接證據亦包括在內，然而無論直接證據或間
    接證據，其為訴訟上之證明，須於通常一般之人均不致有所
    懷疑，而得確信其為真實之程度者，始得據為有罪之認定，
    倘其證明尚未達到此一程度，而有合理之懷疑存在而無從使
    事實審法院得有罪之確信時，即應由法院為諭知被告無罪之
    判決，最高法院亦分別著有30年上字第816 號及76年台上字
    第4986號判例可資參照。
四、經查
  (一)程序方面:
  (1)按被告以外之人於偵查中向檢察官所為陳述，除顯有不可信
    之情況者外，得為證據，刑事訴訟法第159 條之1 第2 項定
    有明文。本件證人即告訴人丁○○於檢察官偵查中所為之陳
    述，並無顯不可信之情況，依上說明，其於偵查中之證言，
    具有證據能力。
  (2)被告以外之人（包括證人、鑑定人、告訴人、被害人及共同
    被告等）於審判外之陳述雖不符刑事訴訟法第159 條之1 至
    之4 等四條之規定，而經當事人於審判程序同意作為證據，
    法院審酌該言詞陳述或書面陳述作成時之情況，認為適當者
    ，亦得為證據；當事人、代理人或辯護人於法院調查證據時
    ，知有刑事訴訟法第159 條第1 項不得為證據之情形，而未
    於言詞辯論終結前聲明異議者，視為有前項之同意，同法第
    159 條之5 定有明文。立法意旨在於傳聞證據未經當事人之
    反對詰問予以核實，原則上先予排除。惟若當事人已放棄反
    對詰問權，於審判程序中表明同意該等傳聞證據可作為證據
    ；或於言詞辯論終結前未聲明異議，基於尊重當事人對傳聞
    證據之處分權，及證據資料愈豐富，愈有助於真實發見之理
    念，且強化言詞辯論主義，使訴訟程序得以順暢進行，上開
    傳聞證據亦均具有證據能力。本件丙○○、甲○○、乙○○
    在偵查中之陳述，對其他被告而言，亦屬審判外之陳述，經
    當事人於本院程序明示同意作為證據，法院審酌上開筆錄作
    成時，較無人情施壓或干擾，亦無不當取供之情形，認為以
    之作為本案之證據亦屬適當，是其等偵查筆錄之證言，對其
    他被告而言，自具有證據能力。
  (3)刑事訴訟法第159 條之4 規定，除前三條之情形外，下列文
    書亦得為證據：「一除顯有不可信之情況外，公務員職務上
    製作之紀錄文書、證明文書。二除顯有不可信之情況外，從
    事業務之人於業務上或通常業務過程所須製作之紀錄文書、
    證明文書。三除前二款之情形外，其他於可信之特別情況下
    所製作之文書。」；卷附之高雄市政府勞工局轉介勞資關係
    中介團體勞資爭議協調申請書、高雄市勞資關係協會協處勞
    資爭議協議書、丁○○之「全民健康保險第一、二、三類保
    險對象退保申報表」、中央健康保險局高屏分局97年10月28
    日健保高承一字第0970042211號函、97年1 月21日健保高政
    字第0970001331號函等書證，俱符合上揭文書之要件，經查
    亦無顯不可信之情況，上開文書應具有證據能力。
  (二)實體方面:
  (1)被告3 人於上開時間，在與告訴人丁○○於高雄市勞資關係
    協會所召開之協處勞資爭議協調會上，提出告訴人之退保申
    報表之事實，業據證人即告訴人丁○○、證人即協調員陳建
    達於原審審理時證述明確（見原審97易1308號卷第28、33頁
    ），且為被告3 人所不否認，並有證人丁○○之全民健康保
    險第一、二、三類保險對象退保申報表1 份附卷可稽（見原
    審97易1308號卷第52頁）；而該退保申報表上被保險人之國
    民身分證統一編號及出生年月日資料，與告訴人丁○○之年
    籍不符等情，亦據證人丁○○證述在卷，並有證人丁○○身
    份證正反面影本在卷可按（見偵一卷第8 頁），是此部分之
    事實，堪以認定。從而，本件所應審究者闕為，被告等3 人
    是否「明知」上開證人丁○○之年籍資料不實，而仍登載於
    該退保申請表上並持之行使，亦即被告3 人主觀上是否有業
    務登載不實之故意及犯意聯絡。
  (2)本件爭執之緣起，係證人丁○○於96年9 月22日以口頭向被
    告丙○○請辭後，被告丙○○以其辭職不合規定需扣薪水為
    由，而遲未支付96年9 月份薪資予證人丁○○，證人丁○○
    因而於96年10月1 日向勞協會申請勞資爭議協調等情，業據
    證人丁○○於原審法院審理時證稱：「因無法適應職場生活
    ，故於96年9 月22日以口頭向被告丙○○請辭，但被告丙○○表示其辭職不合規定要扣薪水，因擔心薪水遭扣光，所以
    才寫申請書向勞工局申訴，其目的只是想要回薪資而已」等
    語明確（見原審97易1308號卷第32-33 頁）；嗣勞協會於96
    年10月1 日收受證人丁○○上開申請書後即將申請書之內容
    通知嘉賀公司，並通知雙方於96年10月9 日在勞協會就上開
    申請書之內容為協調，在此之前，證人丁○○未曾向被告等
    3 人或嘉賀公司爭執未辦理證人丁○○之勞健保之事實，亦
    據證人即協調員陳建達於原審法院審理時證稱：「收受丁○○提出之申請書後，就將丁○○申訴之內容標榜在通知書上
    寄給嘉賀公司，等到約定協調之日期聽取雙方之說明進行協
    調」等語（見原審97易1308號卷第29-30 頁）；證人丁○○
    於原審審理時證稱：「我最初只想要回薪資，不清楚嘉賀公
    司有無替我辦理勞健保，因我先前向嘉賀公司要勞動契約未
    果，且懷疑公司可能未替我加保，為保障權利，方於申請書
    上載有無勞保、健保之字樣，當時協調的想法只是要息事寧
    人拿回薪資而已」等語明確（見原審97易1308號卷第33頁）
    ，並有高雄市政府勞工局轉介勞資關係中介團體勞資爭議協
    調申請書、高雄市勞資關係協會協處勞資爭議協議書附卷可
    查（見偵一卷第4 、5 頁）。顯見被告3 人係於96年10月1
    日以後某日，因收受勞協會關於證人丁○○申訴無勞健保內
    容之協調通知書後，始於96年10月9 日勞資爭議協調會上提
    出證人丁○○之系爭退保申報表之舉等情，亦可認定。
  (3)系爭退保申報表於96年9 月29日即送進健保局高屏分局審核
    ，此觀之證人丁○○之全民健康保險第一、二、三類保險對
    象退保申報表其右上角處蓋有「中央健康保險局高屏分局聯
    合服務中心、96.09.29、受理章（10）」之圓戳印記可明，
    並有健保局高屏分局97年10月28日健保高承一字第09700422
    11號函在卷可佐（見原審97審易1636號卷第30頁），從而，
    本件被告3 人於96年10月1 日以後方收受勞協會關於證人丁○○申訴無勞健保內容之協調通知書，在此之前，均未曾聽
    聞證人丁○○爭執過嘉賀公司未替其投勞健保一事，故被告
    3 人在未知證人丁○○將爭執無勞健保之情況下，實難想像
    被告3 人於96年9 月29日將系爭退保申報表送進健保局時，
    有何業務登載不實之動機及主觀犯意；況被告3 人倘主觀上
    真有行使業務登載不實文書之犯意，理應審慎為之，而本件
    證人丁○○既曾在嘉賀公司任職，被告3 人欲取得證人丁○○之年籍資料，自非難事，其大可在系爭退保申報表上填載
    證人丁○○之真實資料送審，又豈有將之填載為一望而知即
    為女性之身分證號碼而徒遭人詬病之理？再參諸系爭退保申
    報表上「身分證統一編號：Ｚ000000000；出生年月日：54年
    04年09日」之人實際上為嘉賀公司另一員工盧玉蘭，盧玉蘭
    並因而遭健保局更正姓名後據以退保，嗣嘉賀公司於知悉該
    情形後，再於96年10月9 日為盧玉蘭辦理投保等情，有健保
    局高屏分局97年10月28日健保高承一字第0970042211號函、
    97年1 月21日健保高政字第0970001331號函附之盧玉蘭加退
    保資料附卷可查（見原審97審易1636號卷第30頁），可見嘉
    賀公司確有名為盧玉蘭之員工，嘉賀公司更因此一誤載之疏
    失致盧玉蘭遭退保，而須於事後再補辦理加保事宜，益徵被
    告乙○○所辯：「係將盧玉蘭之資料抄錯成丁○○」等語，
    誠然信而有徵，自難僅以被告等3 人於勞協會上提出與證人
    丁○○年籍資料不符之退保申報表，即遽認被告3 人有何行
    使業務上登載不實之犯意。
  (4)原審以無法證明被告丙○○、甲○○、乙○○等3 人主觀上
    有何行使業務登載不實文書之犯意，自難僅以被告等3 人於
    勞協會上提出與證人丁○○年籍資料不符之退保申報表，即
    遽以刑法行使登載業務不實文書罪相繩。為被告等無罪之諭
    知，經核尚無不合，檢察官上訴意旨「依全民健保法第16
    條規定『投保單位應於保險對象合於投保條件之日起3 日內
    ，向保險人辦理投保；並於退保原因發生之日起3 日內，向
    保險人辦理退保。』告訴人於96年8 月13日正式到職，並於
    同年9 月22日辭職，其應於8 月16日前加保，並應於9 月25
    日前退保，然中央健康保險局高屏分局96年11月9 日健保高
    承一字第0960044101號函，亦已確認告訴人未曾投保全民健
    康保險，既無加保，又何須要填寫退保書？被告乙○○係
    公司人事助理，負責健保業務，本身職責即為查詢、填列資
    料工作，並於同年9 月間任職至被告辭職日時，亦已經過1
    個月，且丁○○與盧玉蘭2 人姑且不論男女之別，僅依其文
    字外觀即有明顯不同之處，一望即知，倘非故意為之，否則
    申請書上僅須填寫姓名、出生年月日、身分證字號如此簡單
    之資料，豈可能如此離譜出錯，足見渠等3 人應有偽造文書
    之故意。告訴人任職公司期間為96年8 月13日至96年9 月
    22日，並於同年9 月17日前往公司領取薪水，其間共上班19
    天，工資每日666.7 元，工作19日實領應為1 萬2,667 元，
    其薪資差額為3,048 元下落不明，原審判決未能調查上開下
    落不明之差額及被告未給付予告訴人之原因，即謂被告3 人
    無業務登載不實之動機及主觀犯意，顯有速斷。」等語，仍
    執陳詞，指摘原判決不當，求為有罪之判決，並無確切事證
    以實其說，按檢察官應善盡實質舉證責任，說服法院形成心
    證，若無法舉證說服法院形成有罪心證，即應依無罪推定原
    則，作有利被告之認定，參酌最高法院91年度台上字第5846
    號判決意旨：「法院固得依職權調查證據，但並無蒐集證據
    之義務。蒐集證據乃檢察官或自訴人之職責，事實審法院應
    以調查證據為其主要職責，其調查之範圍，亦以審判中所存
    在之一切證據為限，案內不存在之證據，即不得責令法院為
    發現真實，應依職權從各方面蒐集證據。」之意旨，本件上
    訴為無理由，應予駁回。
據上論斷，應依刑事訴訟法第368 條，判決如主文。
本案經檢察官陳宗吟到庭執行職務。
中    華    民    國    98    年    4     月    14    日
                  刑事第二庭  審判長法  官  林正雄
                                    法  官  黃壽燕
                                    法  官  陳啟造
以上正本證明與原本無異。
不得上訴。
中    華    民    國    98    年    4     月    14    日
                                    書記官  彭筱瑗


司法院資訊處製作；財團法人民間司法改革基金會備份。
